ACORDAO-COMPLETO-2522453

ACÓRDÃO 1584/2022 ATA 7/2022 - PRIMEIRA CÂMARA

VISTOS, relatados e discutidos estes autos de recurso de reconsideração apresentado pelo Sr. Neilson da Cruz Cavalcante (CPF: XXX.921.482-XX) , ex-prefeito do município de Presidente Figueiredo/AM, contra o Acórdão 6309/2020-TCU-Primeira Câmara,
ACORDAM os Ministros do Tribunal de Contas da União, reunidos em sessão da Primeira Câmara, ante as razões expostas pelo relator, em:
9.1. conhecer do recurso de reconsideração interposto pelo Sr. Neilson da Cruz Cavalcante (CPF: XXX.921.482-XX) para, no mérito, negar-lhe provimento;
9.2. dar ciência ao recorrente, à empresa Conserge Construção e Serviços Gerais Ltda. e à Procuradoria da República no Estado do Amazonas.

Recurso de reconsideração interposto por Neilson da Cruz Cavalcante contra decisão proferida no âmbito do Acórdão 6309/2020  TCU  1ª Câmara, prolatado em sede de tomada de contas especial instaurada pelo Ministério da Defesa em razão da não aprovação da prestação de contas de convênio, no âmbito do Programa Calha Norte.

Primeira Câmara

Prefeitura Municipal de Presidente Figueiredo - AM.

3. Interessados/Responsáveis/Recorrentes:
3.1. Responsáveis: Conserge Construção e Serviços Gerais Ltda (84.513.290/0001-67); Neilson da Cruz Cavalcante (XXX.921.482-XX).
3.2. Recorrente: Neilson da Cruz Cavalcante (XXX.921.482-XX).

13.1. Ministros presentes: Walton Alencar Rodrigues (Presidente), Vital do Rêgo e Jorge Oliveira.
13.2. Ministro-Substituto convocado: Augusto Sherman Cavalcanti (Relator).

ACORDAO-COMPLETO-2557556

Acórdão 7539/2022 - Primeira Câmara

AUGUSTO SHERMAN

Ministro-Substituto Weder de Oliveira.

Trata-se de recurso de reconsideração formulado pelo Sr. Neilson da Cruz Cavalcante (peças 74 a 78) , ex-prefeito do município de Presidente Figueiredo/AM, contra o Acórdão 6309/2020-TCU-Primeira Câmara (peça 45) , da relatoria do Ministro Weder de Oliveira, vazado nos seguintes termos:
"ACORDAM os ministros do Tribunal de Contas da União, reunidos em sessão da 1ª Câmara, ante as razões expostas pelo relator, em:
9.1. rejeitar as alegações de defesa apresentadas pelo Sr. Neilson da Cruz Cavalcante e pela empresa Conserge Construção e Serviços Gerais Ltda.;
9.2. julgar irregulares as contas do Sr. Neilson da Cruz Cavalcante, com fundamento no art. 16, III, "c", da Lei 8.443/1992, condenando-o, solidariamente com a empresa Conserge Construção e Serviços Gerais Ltda., ao pagamento das quantias abaixo especificadas, atualizadas monetariamente e acrescidas dos juros de mora, calculadas a partir das datas indicadas até a data do efetivo recolhimento, fixando-lhes o prazo de 15 (quinze) dias, a contar da notificação, para que comprovem, perante o Tribunal (art. 214, III, "a", do RI/TCU) , o recolhimento das referidas quantias aos cofres do Tesouro Nacional, na forma da legislação em vigor:
	Valor (R$) 
	Data

	107.117,63
	9/6/2016

	26.435,34
	22/6/2016

	32.450,71
	10/8/2016

	54.066,55
	28/10/2016

	34.441,88
	7/12/2016

9.3. aplicar ao Sr. Neilson da Cruz Cavalcante e à  empresa Conserge Construção e Serviços Gerais Ltda., individualmente, a multa prevista no art. 57 da Lei 8.443/1992, no valor de R$ 57.000,00 (cinquenta e sete mil reais) , fixando o prazo de 15 (quinze) dias, a contar da notificação, para que comprove, perante o Tribunal (art. 214, III, "a", do RI/TCU) , o recolhimento da dívida aos cofres do Tesouro Nacional, atualizada monetariamente desde a data do presente acórdão até a do efetivo recolhimento, se for paga após o vencimento, na forma da legislação em vigor;
9.4. autorizar, desde logo, nos termos do art. 28, II, da Lei 8.443/1992, a cobrança judicial da dívida, caso não atendidas as notificações;
9.5. encaminhar cópia desta deliberação à Procuradoria da República no Estado do Amazonas, em cumprimento ao disposto no § 3º do art. 16 da Lei 8.443/1992."
Transcrevo, com os ajustes de forma necessários, a instrução elaborada no âmbito da Serur, que contou com a anuência do corpo diretivo da unidade e do MP/TCU, na pessoa do douto Procurador Júlio Marcelo de Oliveira (peças 86 a 89) :
"HISTÓRICO
2.	A instauração da presente Tomada de Contas Especial (TCE) , pelo Ministério da Defesa (MD) , decorreu da não aprovação da prestação de contas, por impugnação de parte das despesas realizadas à conta do convênio 574/DEPCN/2013, que teve por objeto os serviços de pavimentação com drenagem e de construção de calçadas, meios-fios e sarjetas[footnoteRef:2], parcialmente executados pela empresa Conserge Construção e Serviços Gerais Ltda, a qual recebeu parcela dos R$ 1.042.502,08[footnoteRef:3] contratados, correspondente à quantia de R$ 795.114,53[footnoteRef:4], [2:  Peça 1, p. 47-52 e peça 2, p. 1-7.]  [3:  Contrato 184/2015 (peça 2, p. 16-21) .]  [4:  Parecer 1227/SG/DPCN/Diaf/Coaf/MD (peça 5, p. 12-13) .] 
3.	De acordo com o laudo de 23/10/2017[footnoteRef:5], elaborado por ocasião da vistoria in loco realizada em 2/10/2017, foram executados 48,15% das obras previstas, cujos serviços apresentavam serventia[footnoteRef:6]. [5:  Peça 4, p. 46-53.]  [6:  Vide laudo de vistoria Divisão de Engenharia do Departamento do Programa Calha Norte (peça 4, p. 46-53) .] 
4.	O parecer da Divisão de Execução Orçamentária e Análise Financeira do órgão concedente consignou que a parte não executada da obra representava R$ 293.182,94[footnoteRef:7]. Como a parcela da União equivalia a 90,5% do valor total do ajuste (R$ 1.042.502,08[footnoteRef:8], sendo R$ 1.000.000,00 de recursos federais repassados) , o MD concluiu pela glosa do montante de R$ 265.330,56. [7:  Parecer 1227/SG/DPCN/Diaf/Coaf/MD (peça 5, p. 12-13) .]  [8:  Contrato 184/2015 (peça 2, p. 16-21) .] 
5.	No âmbito desta Corte, ante a não comprovação da boa e regular aplicação dos montantes transferidos, a análise da TCE encaminhada pelo MD resultou no julgamento pela irregularidade das contas do ex-Prefeito, ao qual foi aplicada a multa prevista no art. 57 da Lei Orgânica deste Tribunal e imputado o pagamento do débito, no valor de R$ 254.512,11, em solidariedade com a empresa Conserge Construção e Serviços Gerais Ltda.
6. 	À peça 58, constam embargos de declaração opostos, pelo ex-gestor, que foi conhecido e improvido por meio do Acórdão 9031/2020-TCU-Primeira Câmara, Rel. Weder de Oliveira. (peça 61) .
7. 	Inconformado, o Sr. Neilson da Cruz Cavalcante interpõe agora recurso de reconsideração (peças 74/78) , pelo qual pleiteia a reforma do decisum atacado, o julgamento desta Tomada de Contas Especial pela regularidade e, subsidiariamente, caso não acatados os argumentos da defesa, a demonstração da adequação dos motivos que ensejaram a sua condenação,
EXAME DE ADMISSIBILIDADE
8.	Reitera-se a análise preliminar de admissibilidade promovida pela Serur (peça 79) e ratificada pelo Exmo. Relator, Ministro Benjamin Zymler (peça 82) , no sentido de se conhecer do recurso de reconsideração (peças 74/78) , com base no art. 51 da Resolução-TCU nº 259/2014, e no art. 48 da Lei 8.443/92, suspendendo-se os efeitos dos itens 9.2, 9.3 e 9.4 do acórdão impugnado (peça 45) .
EXAME DE MÉRITO
9.	Delimitação
9.1.	Constitui objeto deste recurso de reconsideração examinar:
a) se ocorreu prejuízo ao contraditório e à ampla defesa do responsável;
b) a regularidade das contas e da comprovação de execução do objeto contratado;
c) a existência de dolo, erro grosseiro ou culpa grave;
d) se a intempestividade do trâmite processual deu causa à prescrição.
10.	Razões oferecidas pelo responsável
Do prejuízo ao contraditório e à ampla defesa  (peça 74, p. 9/15) .
11. 	O demandante inicia a contestação repisando o argumento de que era essencial a realização da vistoria durante a execução, porquanto os serviços componentes da etapa de drenagem profunda foram executados de forma subterrânea, tornando muito difícil a detecção e quantificação precisa do avanço das obras, após a conclusão do empreendimento.
11.1 	Como a vistoria in loco ocorreu tempos depois da finalização das etapas construtivas, entende que as informações obtidas com relação a esses serviços não refletiram a realidade dos fatos. Recorda que esse juízo foi confirmado pela Unidade Técnica, mas contraposto pelo Ministério Público, junto ao TCU, que se posicionou pela inexistência de documentos capazes de desconstruir as falhas apontadas pelo laudo emitido pelo Departamento do Programa Calha Norte (DPCN) .
12.	Objeta a opinião do Parquet por deixar de considerar devidamente as provas e de indicar quais seriam os meios probatórios necessários para afastar a irregularidade, porquanto compreende que as planilhas de medição e o relatório fotográfico anexados, além de serem suficientes à comprovação, se constituem nos únicos documentos que podem ser apresentados pelo recorrente, restando assim prejudicado o exercício do contraditório e da ampla defesa.
13.	Sobre as planilhas, assevera que são idôneas por; (i) comporem o processo de execução da obra; (ii) terem sido assinadas pelos engenheiros responsáveis; e (iii) mostrarem detalhadamente a evolução da execução dos serviços.
13.1 	Nessas circunstâncias, sustenta que o Tribunal deve proceder à "real valoração" das provas trazidas aos autos, em estrita obediência ao disposto no artigo 489, parágrafo 1º, do CPC/2015, que deixa claro o dever de esclarecimento do juiz, no sentido de apreciar os elementos trazidos pelas partes, tanto para acolhê-los, quanto para rejeitá-los." (peça 74, p.13) .
14.	Aludindo ao magistério de Tereza Arruda Alvim, advoga que o juiz tem o dever de esclarecer os seus pronunciamentos, de modo a deixar claro como formou suas convicções acerca dos fatos, das provas e do direito envolvido. Isso porque, se o magistrado estivesse desobrigado de considerar as provas e manifestações, não se poderia falar em contraditório efetivo[footnoteRef:9]. [9:  TRT 12, RO 06124200703712004/SC, 1ª T., j. 28/4/2009, rel. José Ernesto Manzi, DJe 29/5/2009  ] 
15.	Destaca o julgado do Tribunal de Justiça de São Paulo que anulou sentença condenatória ao verificar que o juiz de primeiro grau levou em conta, ou valorou, apenas o acervo probatório produzido por uma das partes[footnoteRef:10].  [10:  TJ-SP, AP. 1050605-02.2015.8.26.0100, 23ª Câmara de Direito Privado, J. 26/10/2016, DJE 1º/11/2016.] 
16.	Por conseguinte, conclui que todos os elementos probatórios colacionados na instrução processual devem ser alvo de detida análise, a fim de que a prestação jurisdicional seja integral, não deixando pendentes de discussão quaisquer argumentos e provas trazidos aos autos.
Análise
17.	Nota-se que o ex-gestor, ao invés de colacionar elemento novo, apto a ensejar convicção sobre a conclusão dos itens questionados, repete alegações requentadas, relativas à (i) dificuldade de quantificação dos serviços de drenagem profunda; (ii) suficiência probante do relatório e de planilhas de medição; (iii) necessidade de valoração das provas (peça 58) .
17.1	Quanto a esse último questionamento, cabe reproduzir trecho do Voto condutor do Acórdão 9031/2020-TCU-Primeira Câmara (peça 61) que, além de esclarecer indubitavelmente a fundamentação da Decisão atacada, transcreve excerto da manifestação do MP/TCU no qual se refuta, com propriedade, todas as demais ilações levantadas (peça 62) : 
"8. Dito isso, destaco que, na seção IV da proposta de deliberação que fundamentou o acórdão condenatório[footnoteRef:11], acolhi a análise empreendida pelo Ministério Público de Contas, cujos termos, no que interessa ao exame destes embargos, transcrevo a seguir: [11:  Acórdão 6309/2020-TCU-Primeira Câmara, peça 46.] 
" (...) 
12.  Inicialmente, considero relevante lembrar que o laudo de vistoria emitido pelo DPCN em 23/10/2017 é ato administrativo que goza de presunção de veracidade e legitimidade, a qual somente poderá ser desconstituída mediante a apresentação de provas que tenham o condão de refutar os achados descritos pelo controle interno. Após analisar detidamente os elementos de defesa trazidos ao feito pelos agentes arrolados nesta TCE, verifiquei a inexistência de documentos capazes de desconstituir as falhas descritas no aludido documento.
13.  Consoante constou do relatório de vistoria (peça 4, p. 46) , as glosas nos itens de drenagem profunda decorreram das seguintes constatações: i) emprego de tubulação de concreto com diâmetro inferior ao previsto no projeto; e ii) instalação de tubos de concreto em apenas 72,36m dos 300m contratados.
14.  Ao contrapor tais apontamentos, os responsáveis alegaram que todos os itens de drenagem profunda haviam sido realizados e aferidos no curso da primeira medição de serviços, fato que poderia ser constatado a partir da análise dos seguintes documentos: i) planilhas de medição produzidas pela própria empresa contratada; ii) algumas fotografias dos serviços prestados; iii) parecer que aprovou a liberação da transferência da segunda parcela de recursos.
15.  A meu ver, tais elementos probatórios são insuficientes para demonstrar a efetiva prestação dos serviços ora questionados.
16.  Como é de amplo conhecimento nesta Corte, as planilhas de medição de obras não se consubstanciam em documentos de elevada carga probatória, pois são frequentes os casos em que as informações nelas contidas não retratam a realidade, mas apenas buscam camuflar uma situação irregular em que pagamentos são realizados sem a devida contraprestação.
17.  Da mesma forma, é cediço o entendimento no âmbito deste TCU de que fotografias desacompanhadas de outras provas são insuficientes para comprovar a realização do objeto conveniado (Acórdão 6180/2019-TCU-Segunda Câmara, 4780/2011-2ª Câmara e 7200/2018-2ª Câmara) . Ainda que as fotos fossem admissíveis como prova de forma isolada, observo que em somente três dos retratos trazidos pelos agentes citados é possível ver a instalação da tubulação de concreto em um curto trecho situado nas ruas das Cutias e das Araras (peça 20, p. 15 e 20) . Por essa razão, julgo que esses documentos vão ao encontro da situação descrita no laudo do DPCN e não ilustram a plausibilidade da tese defendida pelos responsáveis.
18.  Igualmente, o parecer 84/SG/DPCN/Dieng/MD emitido pelo DPCN (peça 3, p. 17) não é evidência de que os serviços de drenagem profunda tenham sido prestados, uma vez que a análise da liberação da segunda parcela de recursos não contemplou vistoria in loco e se resumiu ao exame de fotografias e aspectos financeiros do convênio 574/PCN/2013.
19.  Em vista desses motivos, opino no sentido de que o débito originalmente computado deve ser mantido, haja vista os agentes não terem demonstrado a execução do objeto em nível compatível com o valor dos pagamentos feitos à empresa Conserge Construções e Serviços Gerais Ltda.
20.  Por fim, e renovando vênias à unidade instrutora, não perfilho o entendimento de que seria impossível ao controle interno quantificar a metragem de tubulação de concreto instalada em momento em que a obra já se encontrava encoberta, já que a existência dos tubos pode ser constatada a partir do exame das caixas coletoras (vide foto de peça 20, p. 20) . Foi por meio da inspeção das caixas coletoras que o controle interno também verificou que o diâmetro da tubulação instalada divergia daquele previsto em projeto, fato que sequer foi objeto de contestação nas alegações de defesa dos responsáveis.
21.  Ante o exposto, e por considerar que o Sr. Neilson da Cruz Cavalcante e a empresa Conserge Construções e Serviços Gerais Ltda. não lograram elidir as irregularidades que lhes foram atribuídas, este representante do Ministério Público de Contas manifesta-se a favor do julgamento irregular das contas dos responsáveis, da condenação solidária ao ressarcimento de R$ 254.512,11 (valor histórico) , atualizado monetariamente e acrescido de juros de mora, e a aplicação individual da multa prevista no art. 57 da Lei nº 8.443/92." (grifos acrescidos) 
9.  Nos itens 15 e seguintes da proposta de deliberação, acrescentei:
" (...) 
27.	Observo que, essencialmente, a divergência entre a unidade instrutiva e o MP/TCU refere-se ao acatamento parcial dos argumentos dos responsáveis acerca da inexecução parcial dos serviços de drenagem profunda.
28.	Nesse caso, cabe razão ao Parquet especializado, ao se manifestar no sentido de que devem ser rejeitadas as alegações de defesa também quanto a esse ponto.
29.	Os responsáveis não lograram demonstrar que o MD falhou na realização da vistoria in loco e na elaboração do laudo. Os apontamentos constantes do referido documento basearam-se em elementos objetivos e suficientes para chegar-se à conclusão de inexecução parcial dos serviços de drenagem profunda e superficial e inexecução total do serviço de pavimentação.
30.	Desse modo, acolho a manifestação do Parquet especializado e rejeito as alegações de defesa apresentadas pelos responsáveis, julgando irregulares as contas do ex-prefeito, para condená-lo, solidariamente com a contratada, ao pagamento do débito no valor histórico de R$ 254.512,11. (...) ." (grifo nosso) 
10. 	Como visto, restou expresso na proposta de deliberação que, no que tange à inexecução parcial dos serviços de drenagem profunda, acatei o posicionamento contido no parecer do MP/TCU, cujo teor foi reproduzido no relatório que fundamentou a deliberação embargada, adotando-o, portanto, como razões de decidir.
11.  	Concordei com o Parquet especializado no sentido de que as planilhas de medição anexadas, elaboradas pela própria contratada, e o laudo fotográfico não eram suficientes para comprovar a referida parcela da obra. Ademais, o parecer do DPCN que embasou a liberação da segunda parcela dos recursos, pois envolveu apenas aspectos financeiros, não tendo contemplado vistoria in loco, não podendo dele retirar-se qualquer conclusão de comprovação da realização dos serviços." (grifos acrescidos) 
17.2	Como se vê, não há como conceber a existência de qualquer prejuízo ao contraditório e à ampla defesa, tendo em vista as considerações acima grifadas e a disponibilização do prazo regimental para apresentação de justificativas. Ainda que o recorrente não concorde com o entendimento do Acórdão atacado, não se pode negar que ele se arrimou em provas que foram devidamente sopesadas, por intermédio da indicação de  motivos consistentes, alinhados com a jurisprudência desta Corte e em perfeita sintonia com os princípios da busca pela verdade material e do livre convencimento motivado do juiz. 
17.3	Consoante apontado, os argumentos relativos: (i) à pertinência das planilhas de medição, elaboradas pela empresa que foi condenada solidariamente com o responsável; (ii) ao acervo fotográfico, desacompanhado de qualquer prova robusta que permita a confirmação da execução dos itens glosados; e (iii) à validade do parecer preliminar 84/SG/DPCN/Dieng/MD, de peça 3, p. 17, (item 18, citado no subitem 17.1 desta Instrução) , que não foi precedido de inspeção in loco do DPCN, apresentam fragilidades incompatíveis com o juízo de suficiência das provas. 
17.4	Quanto ao referido posicionamento da Unidade Técnica, não abarcado por esta Corte, vale ressaltar que não recepcionou a execução de "todos os serviços" inquinados. Segundo a instrução de peça 36, ainda restavam pendentes de comprovação obras correspondentes a R$ 59.319,93, sendo R$ 4.145,34 de drenagem profunda, R$ 34.753,99 de drenagem superficial, (item 34, retro) e R$ 20.420,60 de pavimentação:
.
	SERVIÇOS
	PAGAMENTO (R$) 
	ITENS NÃO EXECUTADOS

	Drenagem profunda
	4.145,34
	6 (seis) caixas coletoras

	Drenagem superficial
	34.753,99
	264,40 m de sarjetas; 223,50 m de meios-fios; 319,89 m de calçadas; demolição de meios-fios existentes (R$ 7.750,52) e demais serviços

	Pavimentação
	20.420,60
	Escavação mecânica valas; Carga e descarga mecanizadas de entulho; Transporte de entulho com caminhão basculante; regularização e compactação subleito até 20 cm de espessura; e base de solo estabilizado sem mistura, compactação 100%

	TOTAL
	59.319,93
	
17.5	O critério utilizado pela Secex-TCE levou em conta o confronto do relatório fotográfico com as evidências do laudo pericial, que eram passíveis de serem constatadas visualmente. Tais evidências, no entanto, não foram objetadas pelo responsável com o mínimo de lógica razoável, visto que o próprio conjunto de imagens por ele encaminhado não confirma, sequer visualmente, a medição planilhada.
17.6	Para se ter uma ideia da discrepância com a realidade, especificamente com relação aos serviços de pavimentação, a Secex-TCE registrou que o relatório fotográfico encaminhado pela prefeitura apresenta ruas com sub-bases asfálticas deterioradas (peça 4, p. 19-23, 27-35) . Tal cenário converge com o relatório do DPCN, ao indicar que houve apenas a retirada da camada superficial da antiga pavimentação (peça 4, p. 54-58) , apesar da planilha de medicação registrar o contrário.
17.7	Uma boa razão para tal postura negativista, muito provavelmente, se deve ao fato de que as constatações são simplesmente irrefutáveis, ainda mais quando corroboradas pelo sobredito laudo que, diga-se de passagem, não tem somente fé pública, mas também grande presunção de veracidade, à medida que se pode nele identificar os seguintes aspectos (peça 4, p. 46/58) :
foi subscrito por dois oficiais do Exército Brasileiro, instituição que executa diretamente, em todos os recantos do país, serviços da espécie (p. 58) ;
para a conferência das dimensões executadas, empregaram-se trena manual e trena de roda analógica (p. 47) ;
foi elaborado cerca de um ano após a conclusão das etapas, podendo-se assim inferir que as constatações não foram prejudicadas pela ação do tempo (p. 46) ;
usou como referência seis normas técnicas regulamentadoras dos serviços fiscalizados, entre elas: NBR 6118 - Projeto e Execução de Obras de Concreto Armado; NBR 13752 - Perícias de Engenharia na Construção Civil; DNIT 008/2003-PRO - Levantamento visual continuo para avaliação da superfície de pavimentos flexíveis e semirrígidos; e DNIT 009/2003-PRO - Avaliação subjetiva da superfície de pavimentos flexíveis (.46) ;
tomou como base os elementos que constituem o Projeto Básico de Engenharia, que foi aprovado pela equipe técnica do Programa mediante análise empreendida pelo MD (p. 47) ;
baseou-se em vistoria in loco amplamente testemunhada, porquanto os fiscais se fizeram acompanhar dos representantes da Prefeitura Municipal de Presidente Figueiredo/AM, Gestora de Convênios Sílvia Aparícia Barros e do Secretário de Infraestrutura e Serviços Públicos Marcione Barbosa Pereira (p. 47) ;
o rigor técnico foi assegurado pela quantificação da parcela executada a partir da planilha orçamentária elaborada pela construtora, dos Boletins de Medição inseridos no SICONV e da utilização sistema de preços SINAPI - parâmetro nacional de orçamentação desse tipo de obra pública -, cujas telas das consultas realizadas foram também inseridas no documento (p. 48/51) ;
especificação dos critérios técnicos empregados na mensuração e glosa dos serviços fiscalizados (p. 50/53) ;
utilização de imagens do aplicativo eletrônico google maps, registradas em julho de 2014, como parâmetro de comparação dos estágios precedentes e posteriores à execução da etapa de pavimentação.
17.8	Ante a consistência do parecer da fiscalização e as considerações promanadas do MP/TCU a respeito dele, não há como deixar considerá-lo também apto a atestar a inexecução dos serviços subterrâneos. Como destacado, os técnicos do Exército pertencem à instituição que detém a expertise necessária para identificá-los, a partir das caixas coletoras (foto 11, peça 4, p. 55) , e mensurá-los com o auxílio de trena manual e de trena de roda analógica.
17.9	A propósito, no seu subitem 5.3, aludiu-se implicitamente a esse fato, ao afirmar-se que, com o objetivo de verificar a realização dos serviços, a equipe de vistoria percorreu todos os trechos das vias beneficiadas pelas obras, mensurando as devidas extensões/quantitativos de todos os itens programados, entre eles a drenagem profunda, composta de caixa coletora e tubo de concreto (p. 47) .
17.10	Além de representar a maior parte dos desvios apurados, essa etapa também se destaca porque todo o prejuízo, calculado em R$ 185.545,92, foi causado tanto pela colocação de 72,36 metros de tubos de 60 cm de diâmetro, ao invés dos 80 cm previstos (peça 4, p; 51) , bem como pela medição de mais 263,82 metros, de tubos de 80 cm, que não foram implantados.
17.11	Não é à toa que somente duas (peça 74, p 19) , das dezenas de imagens do acervo fotográfico, retratam essa tubulação, sendo que, uma delas merece um olhar mais atento por possibilitar a confirmação de que, na realidade, foi utilizado tubo de 60 cm, pelo que se pode deduzir da comparação entre o seu diâmetro e o comprimento de um tijolo comum (entre 19 e 20 cm) :

17.12	Diante do relatado, mesmo que se concordasse com a existência de pretensas dificuldades de constatação de obras encobertas por terra compactada, não seria possível concluir pela ausência de dano ao erário, conforme pleiteado pela defesa.
17.13	Ademais, contrariamente ao que afirmou, inexistem impedimentos plausíveis que justifiquem a não apresentação de prova técnica, produzida, por exemplo, a partir de escavações ou inspeções em caixas coletoras. Nesse ponto, cabe alvitrar que compete ao gestor demonstrar o bom e regular uso dos recursos que lhe foram confiados, recaindo sobre ele o ônus da prova, a teor do que dispõe o Acórdão 1577/2014-TCU-Segunda Câmara, Relator Ministro André de Carvalho.
Da comprovação de execução do objeto contratado e da regularidade das contas  (peça 74, p. 15/50) 
18.	No intuito de defender o argumento acerca da ausência de dano ao erário, em face da execução do objeto, que considera comprovada, o recorrente replica as mesmas alegações, planilhas e fotografias anteriormente apresentadas (peça 19, p. 4/40 e peça 20) , com a adição de quatro relatórios fotográficos (peças 75/78) , que contemplam alguns retratos repetidos e outros inéditos.
18.1 	Admite apenas uma pequena exceção relacionada ao item "sarjeta em concreto", não finalizado durante a sua gestão, mas que poderia ter sido concluído pelo seu sucessor, com os recursos remanescentes da conta do Convênio (fotos adicionadas à peça 78) .
0. 18.2   	Sendo assim, por compreender que todos os itens questionados foram realizados, afirma não haver o que restituir, no concernente aos serviços tidos como parcialmente executados.
19. 	Sustenta que a divergência de informações, entre a vistoria in loco e os dados quantificados pela peça recursal, deveu-se ao lapso temporal transcorrido entre o término dos serviços e a inspeção, razão pela qual assevera ser preciso reconhecer a validade dos comprovantes provisórios de execução, vale dizer, as planilhas de medição e os relatórios fotográficos, que atestam de forma clara que os serviços foram executados.
20.	Por fim, conclui que o dano ao erário não pode ser presumido, sendo necessário portanto comprovar a sua existência, a fim de que as contas tenham condição de serem julgadas irregulares, o que não entende possível, ante à suficiência da documentação apresentada. Em reforço, menciona o Acórdão 1723/2009-TCU-Plenário, Min. Relator Raimundo Carreiro, para indicar que o desenvolvimento do processo de Tomada de Constas Especial subordina-se à existência de prejuízo aos cofres públicos, o qual considera não configurado.
Análise
21.	Cumpre de plano rememorar que os recursos remanescentes do convênio foram devolvidos pelo prefeito sucessor (R$ 345.847,09) , em 10/8/2017, devido a problemas contratuais e à má qualidade de execução dos serviços concluídos em 14/12/2016 (vide planilha de peça 74, p. 45) , conforme pode-se perceber das imagens retratadas na peça 4, às páginas 16/35, em 3/3/2017, e 54/58, em 23/10/2017, bem como pode-se observar pela leitura do ofício encaminhado pelo prefeito sucessor ao MD, datado de 3/3/2017 (peça 4, p. 15) 
21.1	Tal constatação, além de denotar má aplicação dos recursos recebidos, reforça as suspeitas de que a precariedade de execução se estendeu aos serviços submersos. Aliás, se o que está à vista encontra-se mal feito, o que se dirá do que não se pode ver?
22.	Nada obstante, reitera-se que as razões motivadoras da rejeição dos questionamentos técnicos não se basearam em meras suposições, mas sim na ausência de credibilidade dos elementos que fundamentaram tecnicamente a defesa, não havendo assim como aduzir que o dano ao erário foi presumido pelo TCU. Cumpre alvitrar que o art. 70, parágrafo único, da Constituição Federal; o art. 93 do Decreto-Lei 200/1967; e o art. 145 do Decreto 93.872/1986, impõem ao gestor, e não ao TCU, o dever de promover a boa e regular aplicação dos recursos federais que lhe foram confiados. 
22.1	Nessa perspectiva, se afigura inócuo arguir o reconhecimento da regularidade das contas, ou ainda a necessidade da comprovação de ocorrência de dano ao erário, para o desenvolvimento destes autos, se ele se encontra inequivocamente configurado pelo laudo pericial e pela ausência de comprovação apta a certificar a completude da execução dos serviços.
23.	No que tange à interferência do decurso do tempo, que, segundo o ex-Prefeito, explicaria as diferenças entre as medições, se afigura pertinente reproduzir o item 34.1 da instrução da Secex-TCE (peça 36) , que devidamente afasta essa possibilidade:
"34.1.   Quanto à ação do tempo que, segundo a defesa, poderia ter impactado nas constatações da fiscalização do DPCN (item 20, retro) , o argumento não prospera. Isso porque, segundo nossa análise, a empresa foi responsabilizada por serviços medidos e não executados, ou executado em quantitativos menores que os medidos, portanto, advindo de constatações que não sofrem a influência do tempo. De fato, o tempo, entre a provável data final de execução (dez/2016; último pagamento em 16/12/2016) e a da vistoria (2/10/2017, item 26, retro) , além de não ser longo, não poderia afetar as convicções dos engenheiros do DPCN de que a empresa mediu, por exemplo, 14 unidades de caixas coletoras, enquanto a fiscalização do DPCN localizou apenas 8 delas. Deve-se enfatizar que os quadros do item 27 desta instrução retratam serviços medidos pela empresa que não foram executados, ou executado a menor, segundo o relatório do DPCN." (grifos adicionados) 
24.  	Com efeito, não merecem prosperar os argumentos esposados, tendo em vista a caracterização do pagamento de serviços não comprovados, decorrentes da execução parcial do objeto contratado, não elidida pelos mesmos elementos que já haviam sido apreciados por esta Corte.
Da inexistência de dolo, erro grosseiro ou culpa grave  (peça 74, p. 50/53) 
25. 	Na sequência, o recorrente evoca o art. 28 da LINDB, incluído pela Lei nº 13.655/2018, para obtemperar que a responsabilização do agente impõe a necessidade de comprovação da ocorrência de dolo ou erro grosseiro, cujo conceito consta do art. 12 desse normativo:
"§ 1º Considera-se erro grosseiro aquele manifesto, evidente e inescusável praticado com culpa grave, caracterizado por ação ou omissão com elevado grau de negligência, imprudência ou imperícia.
§ 2º Não será configurado dolo ou erro grosseiro do agente público se não restar comprovada, nos autos do processo de responsabilização, situação ou circunstância fática capaz de caracterizar o dolo ou o erro grosseiro.
§ 3º O mero nexo de causalidade entre a conduta e o resultado danoso não implica responsabilização, exceto se comprovado o dolo ou o erro grosseiro do agente público.
§ 7º No exercício do poder hierárquico, só responderá por culpa in vigilando aquele cuja omissão caracterizar erro grosseiro ou dolo."
26. 	Em complemento, assinala que o Acórdão 2391/2018 - TCU equiparou o conceito de erro grosseiro ao de culpa grave, não caracterizada nestes autos, segundo entende.
27. 	E arremata: "...ainda que se constate a presença de qualquer irregularidade de cunho formal, o que certamente não é o caso, NÃO HÁ ELEMENTOS HÁBEIS A COMPROVAR QUE A ATUAÇÃO DO AGENTE PÚBLICO ENCONTRA-SE EIVADA DE DOLO OU CULPA GRAVE, capazes de ocasionar a aplicação de qualquer sanção" (p. 53, grifos no original) , em consonância coma jurisprudência do Acórdão 11762/2018-TCU-Segunda Câmara, da relatoria do Ministro Marcos Bemquerer.
Análise
28. 	Assiste certa razão ao recorrente ao asserir que, no âmbito do TCU, a responsabilização do administrador implica reconhecimento de culpa grave ou dolo. Contudo, esse entendimento somente se refere à "aplicação de sanções administrativas", a exemplo da multa que lhe foi cominada, com fulcro no art. 57 da Lei 8.443/1992.
28.1	Isso porque, segundo o supra referenciado Acórdão 11762/2018-TCU-Segunda Câmara e outros mais (Acórdão 9004/2018-TCU-Primeira Câmara,  635/2017-Plenário e 2781/2016-Plenário) , para fins de "ressarcimento ao erário", basta que se constate a culpa stricto sensu para que se proceda à condenação, não sendo assim necessário evidenciar a conduta dolosa do agente público.
29.	De qualquer modo, independentemente da discussão sobre a natureza da culpa, verifica-se   a incidência de erro grosseiro na conduta do recorrente, a justificar a imputação do débito e a cominação de multa no âmbito desta lide, em alinhamento com os critérios definidos pela LINDB.
30.	Para a conceituação de erro grosseiro, cabe alvitrar o magistério constante do Voto condutor do Acórdão 3327/2019-TCU-Primeira Câmara, da relatoria do Ministro Vital do Rêgo
"20. Registro, contudo, que, em razão de debates mais aprofundados acerca da amplitude e do significado da expressão erro grosseiro, diante dos casos concretos postos à decisão deste Tribunal, o entendimento a ela emprestado evoluiu no sentido de se considerar como erro grosseiro aquele que pode ser percebido por pessoa com diligência abaixo do normal ou, dito de outra forma, aquele que poderia ser evitado por pessoa com nível de atenção aquém do ordinário, decorrente de grave inobservância de dever de cuidado, conforme restou muito bem balizado no voto condutor do Acórdão 2391/2018-TCU-Plenário, de relatoria do Ministro Benjamin Zymler" (grifo adicionado) 
31. 	Além do mais, cobra relevo que, de acordo com o disposto no Acórdão 2699/2019-TCU-Primeira Câmara, da relatoria do Ministro Vital do Rêgo, pode ser tipificada como erro grosseiro  (art. 28 do Decreto-lei 4.657/1942 - Lei de Introdução às Normas do Direito Brasileiro) a autorização de pagamento sem a devida liquidação da despesa.
31.1	Nesse sentido, vislumbra-se que o ex-gestor, ao ordenar o pagamento por serviços que não haviam sido executados na integralidade ou desconformes com as especificações do projeto, sem a devida liquidação da despesa, incorreu em erro grosseiro.
32.	É de se esperar que um administrador, por mais ingênuo que fosse, diante de pagamento de serviços de engenharia, buscaria se cercar de cautelas, mormente no que diz respeito à identificação, nas planilhas de medição, de itens inexecutados ou parcialmente executados. 
33. 	Pelo que foi por demais demonstrado, no decorrer da instrução processual, a confirmação de todos os serviços impugnados dependia de uma simples visita as obras, para que se pudesse constatar os desvios. Mesmo que o recorrente tivesse imputado toda a culpa ao fiscal da obra, ou ainda alegado que não pôde inspecioná-las tempestivamente, o dever de cuidado conspiraria a seu desfavor.
34.	Nesse contexto, compreende-se que todos os itens glosados eram de fácil constatação, até mesmo porque, as obras não apresentavam complexidade que justificasse a não percepção das discrepâncias por pessoa com nível de atenção aquém do ordinário, haja vista, somente para citar, a não execução dos serviços de pavimentação, de 264,40 metros de sarjetas; 223,50 metros de meios-fios; 319,89 metros de calçadas e de demolição de meios-fios existentes.
35. 	O mesmo se pode dizer quanto à utilização de 72,36 metros de tubulação, com diâmetro inferior ao consignado nas planilhas de medição, e à não implantação de 263,82 metros de tubos de 80 cm, que ocasionaram prejuízos da ordem de R$ 185.545,92.
36.	Outro erro grosseiro diz respeito ao descumprimento do plano de trabalho do convênio que pactuou com o Ministério da defesa, seja pela má qualidade dos serviços executados, seja pela inobservância da natureza qualitativa e quantitativa dos itens programados. 
37.	Desta forma, conclui-se que não merece prosperar o argumento relativo à inexistência de dolo ou culpa grave, porquanto o cometimento de erro grosseiro se encontra por demais configurado.
Da verificação da possível ocorrência de prescrição
38.	 A não ocorrência da prescrição está bem caracterizada nos autos, seja pelo regime do Código Civil (Acórdão 1441/2016-TCU-Plenário) , seja pelo critério da Lei 9.873/1999 (MS 32.201) , ante o interregno inferior a cinco anos entre os possíveis termos finais (data do despacho que ordenou a citação - 2/12/2018, peça 10; e data da realização da citação - 7/1/2019, peça 14) e inicial de contagem (dia seguinte ao prazo final para a apresentação da prestação de contas - 30/8/2017  - peça 2, p. 4 e peça 3, p. 54) .
39. 	Ante todo o exposto, mister se faz conhecer o presente recurso para, no mérito, negar-lhe provimento.
CONCLUSÃO
40.	A defesa apresentada pelo ex-gestor do convênio, destinado à execução de serviços de pavimentação, drenagem e construção de calçadas, meios-fios e sarjetas, em ruas do município de  Presidente Figueiredo/AM, consistiu dos seguintes argumentos:
a) ocorrência de prejuízo ao contraditório e à ampla defesa;
b) inexistência de dano ao erário ou de elementos que justifiquem a execução parcial do objeto contratado e o julgamento pela irregularidade das contas; 
c) ausência de dolo, erro grosseiro ou culpa grave.
41. Das análises anteriores, conclui-se que:
a) as razões recursais aduzidas pelo recorrente, além de consubstanciarem a reapresentação de alegações e documentos já apreciados pelo TCU, revelaram-se insuficientes para elidir as evidências que sustentam a sua condenação, tendo em vista a fragilidade dos elementos probantes apresentados;
b) não ocorreu prescrição, seja pelo regime do Código Civil (Acórdão 1441/2016-TCU-Plenário) , seja pelo critério da Lei 9.873/1999 (MS 32.201) .
42.	Com efeito, propor-se-á o conhecimento deste apelo, para no mérito negar-lhe provimento.
PROPOSTA DE ENCAMINHAMENTO
43.	Diante do exposto, submete-se à consideração superior este exame do recurso de reconsideração interposto por Neilson da Cruz Cavalcante (peças 74 a 78) , ex-prefeito do município de Presidente Figueiredo/AM, contra o Acórdão 6309/2020-TCU-Primeira Câmara, propondo-se, com fundamento nos artigos 32, inciso I, e 33, da Lei 8.443/92, c/c o artigo 285 do RI/TCU:
a) conhecer do recurso e, no mérito, negar-lhe provimento;
c) dar ciência ao recorrente, à empresa Conserge Construção e Serviços Gerais Ltda. e à Procuradoria da República no Estado do Amazonas."
É o Relatório.

Suliane Lima Viana (10.552/OAB-AM) e Jeferson Anjos da Silva (9.794/OAB-AM), representando Conserge Construção e Serviços Gerais Ltda; Pedro de Araújo Ribeiro (6935/OAB-AM), Gabriel Simonetti Guimaraes (15.710/OAB-AM) e outros, representando Neilson da Cruz Cavalcante.

Procurador Júlio Marcelo de Oliveira.

RECURSO DE RECONSIDERAÇÃO. TOMADA DE CONTAS ESPECIAL. PROGRAMA CALHA NORTE. MUNICÍPIO DE PRESIDENTE FIGUEIREDO. OBRAS DE PAVIMENTAÇÃO, DRENAGEM, CONSTRUÇÃO DE CALÇADAS, MEIO-FIOS E SARJETAS. LAUDO DO EXÉRCITO BRASILEIRO. EXECUÇÃO PARCIAL DOS RECURSOS REPASSADOS. MEDIÇÃO DE SERVIÇOS NÃO EXECUTADOS. CITAÇÃO. CONTAS IRREGULARES. DÉBITO. RECURSO IMPETRADO PELO EX-PREFEITO. ALEGAÇÃO DE PREJUÍZO À AMPLA DEFESA, DE EFETIVA COMPROVAÇÃO DA EXECUÇÃO DO OBJETO, DE INEXISTÊNCIA DE DOLO OU CULPA GRAVE E DE PRESCRIÇÃO. CONHECIMENTO DO RECURSO. NEGATIVA DE PROVIMENTO. COMUNICAÇÕES.

TOMADA DE CONTAS ESPECIAL (TCE)

Secretaria de Recursos (Serur); Secretaria de Controle Externo de Tomada de Contas Especial (SecexTCE).

Atuo nestes autos com fundamento no art. 27-A da Resolução-TCU 175/2005, tendo em vista ter sido designado, por meio da Portaria-TCU 13-SEAE, de 15/3/2022, substituto do eminente Ministro Benjamin Zymler.
Trata-se de recurso de reconsideração formulado pelo Sr. Neilson da Cruz Cavalcante, ex-prefeito do município de Presidente Figueiredo/AM, contra o Acórdão 6309/2020-TCU-Primeira Câmara.  O acórdão recorrido, relatado pelo Exmo. Ministro Weder de Oliveira, julgou as contas do recorrente irregulares, aplicando-lhe um débito de R$ 254.512,11 - solidariamente à construtora Conserge Construção e Serviços Gerais Ltda. - e uma multa de R$ 57.000,00, em face da não aprovação da prestação de contas pelo Ministério da Defesa, por impugnação parcial das despesas, relativa ao Convênio 574/DEPCN/2013 - Programa Calha Norte, cujo objeto é a "pavimentação com drenagem e a construção de calçadas, meios-fios e sarjetas em ruas do município".
O contrato para a execução das obras foi pactuado no valor de R$ 1.042.502,08, com valores efetivamente pagos de R$ 795.114,53. Relatório elaborado por oficiais do Exército Brasileiro, porém, após vistoria in loco realizada no dia 2/10/2017 - cerca de um ano após a realização das obras -, deu conta de que foram executados, somente, 48,15% do previsto, cujos serviços apresentavam serventia. A parcela não executada, mas paga, conformava R$ 293.182,94, o que, deduzida da parcela custeada com recursos da União (90,5%) , demandava uma glosa no montante de R$ 265.330,56. 
Diante dessa constatação, o Ministério da Defesa constituiu a presente tomada de contas especial, no que decorreram, já no âmbito desta Corte, as citações endereçadas à empreiteira responsável pela execução dos serviços e também ao Sr. Neilson da Cruz Cavalcante, ex-prefeito. Ambos foram condenados em débito, como já dito, no montante de R$ 254.512,11.
Em detalhes do laudo que atestou a incompletude na execução dos serviços, tal documento lastreou-se em critérios normativos da ABNT e do DNIT - concernentes a referências técnicas para a execução de pavimentação, perícias de engenharia civil e patologias construtivas. Em tal elemento de prova, o Exército constatou, por exemplo, que (peça 4, fls. 47-48) :
"¿ Quanto a pavimentação em asfalto, pode-se afirmar que a mesma não foi executada de acordo com o ·projeto básico de engenharia aprovado, conforme observado no momento da vistoria em consonância com o relatório fotográfico anexo ao projeto básico e as Imagens visualizadas pelo google maps registradas em julho/2014, somente foí executado a retirada da capa de asfalto antiga do pavimento na maioria dos trechos vistoriados.
¿ A drenagem superficial (sarjeta e meio-fio) , onde executada, atende as dimensões projetadas quanto a altura e largura do meio-fio. Em tempo, faz-se necessário a manutenção e limpeza da sarjeta a fim de evitar funcionalidade da drenagem.
¿ A drenagem profunda, onde executada, atende as dimensões projetadas no tocante as caixas coletoras, visto que as mesmas estão sem as tampas de concreto e abertas, propiciando ao local alto risco de acidentes para as pessoas que transitam na região e acúmulo de lixo e sujeira, impossibilitando a funcionalidade da mesma. Em tempo, verificou-se que o diâmetro e a metragem executado de tubulação de concreto diverge do aprovado no projeto básico de engenharia. 
¿ A largura da pavimentação não foi computada em decorrência da não execução do pavimento. 
¿ A calçada, quanto a largura, em diversos trechos atende as especificações contidas no projeto básico de engenharia. Em tempo faz-se necessário por parte do convenente o nivelamento e a desobstrução (diferenças de níveis, obstáculos e limpeza de mato) da calçada. entre as casas a fim de tornar-se possível o trânsito de pessoas. [...]"  (grifei) 
Digno de nota que os trechos periciados não foram tomados em teor amostral, pois acudiram-se todos os trechos das vias constantes do projeto básico. Em alguns encargos, como o de drenagem profunda, apenas 14,82% dos serviços foram executados. No que se refere à pavimentação, nada foi feito (peça 8, item 15, do relatório instrutivo) .
Em continuidade ao histórico do processo, mediante o Acórdão 9031/2020-TCU-Primeira Câmara, esta Corte negou provimento aos embargos de declaração opostos pelo ex-prefeito. Eis que à peça 74, o Sr. Neilson da Cruz Cavalcante, representado por seus advogados, interpôs recurso de reconsideração ao Acórdão 6309/2020-TCU-Primeira Câmara, conhecido pelo Ministro Benjamin Zymler conforme peça 82. Quanto ao mérito, estratifico as razões recursais da seguinte forma:
o jurisdicionado teria demonstrado, por meio de planilhas de medição - com presunção de legitimidade - a completa execução dos pagamentos por ele recebidos e, em face da natureza dos serviços, restar-se-ia prejudicada a análise técnica realizada pela concedente. Para a drenagem profunda, por exemplo, haveria a dificuldade de se empreender uma inspeção visual, uma vez que tais estruturas encontram-se encobertas por terra compactada.
a unidade técnica, em instrução que antecedeu o acórdão condenatório, teria tido o entendimento de que deveriam ser parcialmente acolhidas as alegações de defesa apresentadas, visto que, em função das limitações apontadas no laudo do Exército, seria difícil a constatação das obras executadas em relação aos serviços de drenagem profunda. A referida proposta reduziria o valor original sugerido como glosa em R$ 49.650,81.
teria havido prejuízo ao contraditório e à ampla defesa, posto que, para os serviços de drenagem profunda, esses encontram-se enterrados, sendo essencial que sua vistoria seja feita durante a execução, uma vez que, após a conclusão da obra, se tornaria mais difícil detectar e quantificar a realização dos serviços de forma precisa. A vistoria in loco empreendida teria ocorrido quando as obras já haviam sido finalizadas, não refletindo efetivamente a realidade dos fatos;
as planilhas, fotografias e o parecer que aprovou a liberação dos recursos repassados consistiriam em provas capazes de refutar o laudo técnico lavrado pelo Exército Brasileiro. Não haveria outros meios probatórios suficientes para que a defesa comprovasse a boa e regular execução dos recursos;
o laudo produzido para desconstituir os serviços então realizados seria falho, especialmente pela natureza dos serviços analisados, que só poderiam ser identificados após determinado ponto de execução da obra;
não haveria qualquer indício de que o jurisdicionado tivesse alterado as planilhas de medição em seu favor, considerando ainda que os documentos que compõem o processo de execução da obra foram devidamente assinados pelos engenheiros responsáveis;
caberia a esta Corte proceder à real valoração das provas trazidas aos autos (planilhas, fotografias e atestes de recebimento) , em estrita obediência ao disposto no artigo 489, parágrafo 1º, do CPC/2015, que deixa claro o dever de esclarecimento do juiz, no sentido de apreciar os elementos trazidos pelas partes, tanto para acolhê-los, quanto para rejeitá-los;
o juiz teria o dever de esclarecer os seus próprios pronunciamentos para as partes, de modo a transparecer como formou suas convicções acerca dos fatos, das provas e do direito envolvido. Isso porque, se as partes pudessem alegar e provar livremente, mas o juiz estivesse desobrigado de considerar as provas e manifestações ao julgar, não se poderia falar em contraditório efetivo, senão em princípio a impor forma, sem conteúdo;
apresentou fotos e laudos de recebimento (medições) redarguindo a efetiva realização dos serviços diversos;
não se teria comprovado pela unidade técnica qual seria o dano causado ao Erário, para que o ordenador de despesas à época fizesse jus à condenação ao ressarcimento do valor pago, sendo que os serviços prestados pela empresa poderiam ser verificados no decorrer na obra;
não teria elementos hábeis a comprovar dolo ou erro grosseiro a ser repreendido, nos termos do art. 28 da LINDB;
Feito o contexto, passo a decidir.
II
Antes de me debruçar sobre a análise empreendida pela unidade técnica, necessário apor, como pano de fundo decisório, considerações sobre a suficiência do acervo probatório que deu supedâneo às medições e planilhas de pagamentos ofertadas pelo Sr. Neilson da Cruz Cavalcante, tanto nesta oportunidade recursal, como já em suas alegações de defesa.
Como se sabe, o pagamento dos encargos contratuais deve ser feito após regular empenho e liquidação de despesas. É o que regra o art. 62 da Lei 4.320/64. Por sua vez, a liquidação - conformada pela medição do fiscal de que os serviços foram executados nos estritos desígnios contratados - consiste na "verificação do direito adquirido pelo credor, tendo por base os títulos e documentos comprovatórios do respectivo crédito" (art. 63, caput, da mesma lei) . Segue, ainda, o §2º do nominado diploma legal:
"§ 2º A liquidação da despesa por fornecimentos feitos ou serviços prestados terá por base:
I - o contrato, ajuste ou acordo respectivo;
II - a nota de empenho;
III - os comprovantes da entrega de material ou da prestação efetiva do serviço." (grifei) 
Em medições de obras e serviços de engenharia, tal "comprovante da entrega de material" deve ser materializado por elementos probatórios suficientes para, de forma inconteste, demonstrar a boa e efetiva realização do objeto contratual. Fotografias georreferenciadas, croquis, memoriais de cálculo, ensaios laboratoriais, diários de obra com a data de início e fim das execuções, notas topográficas, notas fiscais de aquisição de materiais: esses elementos, entre outros, conformariam a motivação do ato de liquidação - a estribar a própria validade do ato administrativo do atesto das faturas (arts. 2º e 50 da Lei 9.784/99) .
A regra seria: em dever constitucional de prestação de contas (art. 70, parágrafo único, da CF) , qualquer terceiro que, a posteriori, venha a questionar a feitura correspondente a quaisquer pagamentos, não teria dúvidas do que foi feito, nem sobre o quanto foi feito, ou sobre como foi feito. Isso seria a exigida accountability das medições e a motivação da medição.
Fato é que, não raramente, em processos levados ao escrutínio desta Corte, deparamo-nos com medições de serviços mal alicerçadas na documentação probatória correspondente. Após a execução dos serviços, alega-se a dita presunção de validade do ato administrativo e que, tempos após a execução dos encargos prestados, haveria um prejuízo ao contraditório e à ampla defesa em face da impossibilidade de se (agora) comprovar o que foi realmente feito.
Ora, não se pode privilegiar a própria torpeza de quem, no tempo devido, não fundamentou o seu ato administrativo e agora alega a impossibilidade de fazê-lo. Nessa acepção, para o gestor mal-intencionado, melhor seria não motivar qualquer ato, na sabida blindagem de que o controle, a julgar atos antecessores, teria óbvias dificuldades em precisar o que foi realmente feito. 
O dever de prestar contas, e de justificar os seus atos, é do autor do ato administrativo.  Nesses casos de medições mal fundadas, quando se apresentam provas suficientes a questionar a feitura e boa qualidade dos encargos realizados, existe a inversão do ônus da prova. E o quadro examinado é o seguinte: o laudo técnico apresentado pelo Exército Brasileiro, pela objetividade, clareza e tecnicidade, é mais que suficiente - e convincente - para impor essa inversão do onus probandi. 
E é precisamente por isso que as fotografias (parcamente referenciadas, a dar conta de pequena parcela do que foi feito) , e, principalmente, as planilhas de medições (limitadas a quantidades declaradas de serviços executados) são insuficientes para refutar a incompletude da execução contratual apontada no relatório pericial do Ministério da Defesa. Repetir, agora, em recurso, aquela mesma documentação parcamente justificada da boa e regular execução dos recursos não socorre o recorrente na reforma da decisão condenatória. 
De modo geral, em conteúdo axiológico, são essas as razões que me levam a concordar inteiramente com o instruído pela Serur em seu relatório prévio, anuído pelo Parquet especializado (peças 86 a 89) .
III
No que ser refere à avalição da unidade instrutiva, concordo que, mesmo com relação aos tão citados serviços de drenagem profunda, a materialização de que as bitolas dos tubos de drenagem, em chegada às caixas coletoras, apresentavam medidas inferiores à contratada, torna mais que presumível a execução irregular de todo o trecho enterrado. Aliás, faz-se estupefato que os elementos recursais trouxeram prova contra o próprio recorrente, a exemplo do jazido no item 17.11 da instrução antecedente ao medir, por técnica de comparação, as dimensões do tubo de drenagem apresentado, de 60cm, inferior aos demandados 80cm. Desse reconhecimento, amoldo-me ao Ministério Público, ao relator a quo e à Serur quanto à inclusão dessa parcela no débito total devido.
Do mesmo modo, a natureza dos encargos questionados (pavimentação, calçamento, drenagem profunda e superficial) não é tal que possa ser erodida em apenas um ano após a sua execução; ou tampouco impossibilitar a feitura absoluta de provas da sua execução. Foram caixas coletoras em número relevantemente inferior ao devido; centenas de metros de calçadas, sarjetas e meios-fios não feitos, e todo um pavimento não executado; mas medido e pago. Ainda hoje existe a possibilidade de apresentar relatório georreferenciado, metro a metro, do que foi feito ou se providenciar poços de inspeção - de execução rápida e barata - no pavimento. Não se alegue, portanto, prejuízo ao contraditório e à ampla defesa. 
Sobre o assunto, reproduzo excerto do relatório da unidade técnica (peça 86) :
23. No que tange à interferência do decurso do tempo, que, segundo o ex-Prefeito, explicaria as diferenças entre as medições, se afigura pertinente reproduzir o item 34.1 da instrução da SecexTCE (peça 36) , que devidamente afasta essa possibilidade: 
'34.1. Quanto à ação do tempo que, segundo a defesa, poderia ter impactado nas constatações da fiscalização do DPCN (item 20, retro) , o argumento não prospera. Isso porque, segundo nossa análise, a empresa foi responsabilizada por serviços medidos e não executados, ou executado em quantitativos menores que os medidos, portanto, advindo de constatações que não sofrem a influência do tempo. De fato, o tempo, entre a provável data final de execução (dez/2016; último pagamento em 16/12/2016) e a da vistoria (2/10/2017, item 26, retro) , além de não ser longo, não poderia afetar as convicções dos engenheiros do DPCN de que a empresa mediu, por exemplo, 14 unidades de caixas coletoras, enquanto a fiscalização do DPCN localizou apenas 8 delas. Deve-se enfatizar que os quadros do item 27 desta instrução retratam serviços medidos pela empresa que não foram executados, ou executado a menor, segundo o relatório do DPCN.' (grifos adicionados) "
Finalmente, sobre a inexistência de dolo, erro grosseiro ou culpa grave (art. 28 da LINDB) , escuso-me em refutar, com veemência tal argumentação. A devida comprovação gravíssima do recebimento por serviços grosseiramente não realizados, constitui-se potencialmente como fraude, a ser devidamente apurada na instância cabível - situação já endereçada no item 9.5 do Acórdão 6309/2020-TCU-Primeira Câmara.
Sobre a possibilidade, em ato grosseiro, de o ex-prefeito ter ciência de tal fato, em ato omissivo, como situa a Serur, em seu relatório, citando o Acórdão 3327/2019-TCU-Plenário:
"20. Registro, contudo, que, em razão de debates mais aprofundados acerca da amplitude e do significado da expressão erro grosseiro, diante dos casos concretos postos à decisão deste Tribunal, o entendimento a ela emprestado evoluiu no sentido de se considerar como erro grosseiro aquele que pode ser percebido por pessoa com diligência abaixo do normal ou, dito de outra forma, aquele que poderia ser evitado por pessoa com nível de atenção aquém do ordinário, decorrente de grave inobservância de dever de cuidado, conforme restou muito bem balizado no voto condutor do Acórdão 2391/2018-TCU-Plenário, de relatoria do Ministro Benjamin Zymler" (grifo adicionado) 
Na situação concreta, está a se falar em metade dos serviços não executados ou mal executados. São ruas inteiras incompletas. Indago se o dirigente teria o mesmo nível de percepção se estivesse gerindo os próprios negócios, mesmo que confiando a terceiros a devida fiscalização. Repito: são quase 50% de serviços não executados. Sem contar que o parco fundamento processual probatório das liquidações de despesas, pela cronicidade, é papel típico de supervisão, em dever hierárquico. A sua ausência - ainda mais em objetos de maior risco, como obras - respaldam a caracterização de culpa grave do ordenador de despesas a que se refere o art. 28 da LINDB.
De todo clarividente, também, é o seguinte trecho do relatório da unidade técnica:
33. Pelo que foi por demais demonstrado, no decorrer da instrução processual, a confirmação de todos os serviços impugnados dependia de uma simples visita as obras, para que se pudesse constatar os desvios. Mesmo que o recorrente tivesse imputado toda a culpa ao fiscal da obra, ou ainda alegado que não pôde inspecioná-las tempestivamente, o dever de cuidado conspiraria a seu desfavor. 
34. Nesse contexto, compreende-se que todos os itens glosados eram de fácil constatação, até mesmo porque, as obras não apresentavam complexidade que justificasse a não percepção das discrepâncias por pessoa com nível de atenção aquém do ordinário, haja vista, somente para citar, a não execução dos serviços de pavimentação, de 264,40 metros de sarjetas; 223,50 metros de meiosfios; 319,89 metros de calçadas e de demolição de meios-fios existentes. 
35. O mesmo se pode dizer quanto à utilização de 72,36 metros de tubulação, com diâmetro inferior ao consignado nas planilhas de medição, e à não implantação de 263,82 metros de tubos de 80 cm, que ocasionaram prejuízos da ordem de R$ 185.545,92. 
36. Outro erro grosseiro diz respeito ao descumprimento do plano de trabalho do convênio que pactuou com o Ministério da defesa, seja pela má qualidade dos serviços executados, seja pela inobservância da natureza qualitativa e quantitativa dos itens programados." 
Tenho por suficientemente sólidos tais argumentos da Serur para soerguer a culpa grave balizadora da condenação do recorrente.
IV
Quanto aos demais elementos digladiados, alinho-me aos pareceres uniformes antecessores da unidade técnica e do Ministério Público. Não havendo ocorrência de prescrição punitiva, consoante critérios estabelecidos mediante o Acórdão 1441/2016-TCU-Plenário, ratifico minha aderência ao encaminhamento de conhecer do recurso de reconsideração apresentado e, no mérito, considerá-lo improcedente.
	Ante o exposto, VOTO por que seja adotado o Acórdão que ora ofereço a este Colegiado.
TCU, Sala das Sessões, em 22 de março de 2022.
AUGUSTO SHERMAN CAVALCANTI
Relator